臺灣臺北地方法院民事判決　九十一年度重訴字第五○號
　　原　　　告　甲○○
　　法定代理人　乙○○
　　被　　　告　丙○○
右當事人間確認債權不存在等事件，本院判決如左：
    主      文
確認訴外人僑聯彩色印刷股份有限公司所有，坐落台北市○○區○○段二小段二一七
地號土地，於民國六十九年一月三十一日為被告中華賓士汽車股份有限公司設定本金
最高限額新台幣貳仟萬元，存續期間自民國六十九年一月十八日起至民國七十年一月
十七日止之抵押權所擔保之債權不存在。
被告中華賓士汽車股份有限公司應塗銷本判決第一項所示之抵押權。
確認訴外人僑聯彩色印刷股份有限公司所有，坐落台北市○○區○○段二小段二二七
地號土地，於民國六十八年十月十八日為被告丙○○設定本金最高限額新台幣肆仟萬
元，存續期間自民國六十九年十月十七日起至民國六十九年十月十六日止之抵押權所
擔保之債權不存在。
被告丙○○應塗銷本判決第三項所示之抵押權。
訴訟費用由被告中華賓士汽車股份有限公司負擔三分之一，餘由被告丙○○負擔。
    事      實
甲、原告方面：
一、聲明：如主文第一項至第四項所示。
二、陳述：
  (一)坐落台北市○○區○○段二小段之二一七、二二七地號土地（下稱二一七、二二
    七地號土地），係訴外人僑聯彩色印刷股份有限公司（下稱僑聯公司）所有，分
    別由僑聯公司於民國六十九年一月三十一日、六十八年十月十八日，設定二千萬
    元、四千萬元之本金最高限額抵押權與被告中華賓士汽車股份有限公司（下稱中
    華賓士公司）及被告丙○○，存續期間均為一年，分別自六十九年一月十八日起
    至七十年一月十七日止、自六十八年十月十七日起至六十九年十月十六日止。然
    事實上，僑聯公司於設定抵押權前後，均未自被告處獲得實際款項，故抵押權所
    擔保之債權並不存在，且存續期間均已屆至滿二十年，自應塗銷之。
  (二)原告係僑聯公司之債權人，執有僑聯公司簽發之本票七張，票面金額共六千萬元
    ，經為付款之提示竟不獲兌現，是原告於九十年四月間，向台灣士林地方法院聲
    請本票裁定，而於九十年五月四日准予強制執行，有九十年度票字第一二六四號
    裁定及確定證明書可稽。嗣經原告聲請強制執行，系爭二一七、二二七地號土地
    為本院以九十年七月十二日之九十年度民執戊字第一四八五七號函所查封，本院
    並通知被告限期聲明參與分配。
  (三)由於系爭抵二押權所擔保之債權並不存在，且系爭二抵押權已逾存續期間二十餘
    年，本應塗銷，僑聯公司揭未行使上開權利，顯有怠於行使權利之情形。又系爭
    抵押物經九十年十月八日、九十年十一月十二日二次拍賣，均無人應買，是第三
    次拍賣底價應約在九千六百二十五萬元，屆時倘以底價拍定，執行法院保留被告
    之最高限額額度即六千萬元後，僅餘三千六百萬餘元可供原告分配；且再將台北
    市稅捐稽徵處之優先債權加入分配。原告所可受分配之金額將更形減少，是原告
    自得以保全對僑聯公司之版票債權之受償，以自己名義，提起本件訴訟並代位僑
    聯公司請求如主文第一項至第四項所示。
三、證據：提出土地登記謄本、台灣士林地方法院九十年度票字第一二六四號裁定及
    確定證明書、本院九十年度民執字第一四八五七號囑託查封登記書、本院九十年
    九月四日、九十年十月八日、九十年十一月十二日九十民執戊字第一四八五七號
    函、拍賣公告等影本為證，並聲請訊問證人徐兩福。
乙、被告方面：
壹、被告中華賓士公司未於言詞辯論期日到場，惟提出書狀陳述略以：
    被告中華賓士公司對僑聯公司並無本件所指之債權存在，且同意塗銷系爭二一七
    地號土地上所設定之最高限額二千萬元之抵押權登記。
貳、被告丙○○未於言詞辯論期日到場，亦未提出書狀作何聲明或陳述。
丙、本院依職權函調系爭二二七地號土地之系爭抵權登記聲請書、抵押權設定契約書
    ，及調取本院九十年度執字第一四八五七號給付票款民事執行卷宗。
    理      由
甲、程序方面：
    本件被告經合法通知，未於言詞辯論期日到場，核無民事訴訟法第三百八十六條
    所列各款情形，爰依原告之聲請，由其一造辯論而為判決。
乙、得心證之理由：
一、本件原告起訴略以：坐落台北市○○區○○段二小段之系爭二一七、二二七地號
    土地，係訴外人僑聯公司所有，並分別由僑聯公司於六十九年一月三十一日、六
    十八年十月十八日，設定二千萬元、四千萬元之本金最高限額抵押權與被告中華
    賓士公司及被告丙○○，存續期間均為一年，分別自六十九年一月十八日起至七
    十年一月十七日止、自六十八年十月十七日起至六十九年十月十六日止。然僑聯
    公司於設定抵押權前後，均未自被告處獲得實際款項，故抵押權所擔保之債權並
    不存在，且存續期間均已屆至滿二十年，自應塗銷。而原告係僑聯公司之債權人
    ，執有僑聯公司簽發之本票七張，票面金額共六千萬元，且已取得本票裁定為執
    行名義，嗣經向本院聲請強制執行，系爭二一七、二二七地號土地為本院以九十
    年七月十二日之九十年度民執戊字第一四八五七號函所查封，並進行拍賣程序中
    。詎因僑聯公司怠於塗銷系爭土地上所有之前述抵押權登記，致執行法院需在保
    留被告之最高限額額度即六千萬元後，始將餘款分配與原告，而使原告之債權不
    能全部受償，是以自己名義，提起本件訴訟並代位僑聯公司請求如主文第一項至
    第四項所示。被告中華賓士公司則以書狀表示系爭二一七地號土地上所載之抵押
    權所擔保之債權確不存在，並同意塗銷該抵押權；被告丙○○則未於言詞辯論期
    日到場爭執，亦未提出資料以供本院參酌。
二、原告主張坐落台北市○○區○○段二小段之系爭二一七、二二七地號土地，係訴
    外人僑聯公司所有，並分別由僑聯公司於六十九年一月三十一日、六十八年十月
    十八日，設定二千萬元、四千萬元之本金最高限額抵押權與被告中華賓士公司及
    被告丙○○，存續期間均為一年，分別自六十九年一月十八日起至七十年一月十
    七日止、自六十八年十月十七日起至六十九年十月十六日止；及原告係僑聯公司
    之債權人，執有僑聯公司簽發之本票七張，票面金額共六千萬元，且已取得本票
    裁定為執行名義，並經向本院聲請強制執行，系爭二一七、二二七地號土地為本
    院以九十年七月十二日之九十年度民執戊字第一四八五七號函所查封，並已進行
    拍賣程序之事實，業據其提出土地登記謄本、台灣士林地方法院九十年度票字第
    一二六四號裁定及確定證明書、本院九十年度民執字第一四八五七號囑託查封登
    記書、本院九十年九月四日、九十年十月八日、九十年十一月十二日九十民執戊
    字第一四八五七號函、拍賣公告等為證，且經本院依職權調取本院九十年度執字
    第一四八五七號給付票款強制執行事件卷宗查核無訛，堪信為真實。
三、另原告主張系爭二一七地號土地上所設定之抵押權所擔保之債權不存在乙節，經
    登記權利人即被告中華賓士公司具狀表明確無該筆債權存在，有卷附該被告九十
    一年一月二十三日陳報狀可稽，是亦足信為真實。次就原告主張系爭二二七地號
    土地上所設定之抵押權所擔保之債權不存在乙節，證人即僑聯公司董事長徐兩福
    結證稱：「民國六十七年左右，我與丙○○因為同在壹個大樓有辦公室，丙○○
    當時是大總建設公司的總經理，我在民生東路的新中街當時買了一塊土地，我將
    這塊土地轉賣給大總建設公司，因為土地移轉程序較慢，丙○○要求我先將系爭
    土地設定抵押給他，他才願意先付我錢去辦新中街土地的過戶，後來新中街的土
    地也已蓋好房子了，其實我根本沒用系爭土地跟丙○○借過任何錢，這從謄本上
    沒有記載違約金、利息及期間只有一年可以看出來。七十一年間，因為我公司經
    營不善，我將公司遷往他處，許多資料也遺失，所以不太記得這件事，七十四年
    左右，我有想過解決這件事情，去找過丙○○，他們告訴我大總公司搬了，我又
    去找丙○○，但就是找不到他。到現在還是找不到。這麼多年來，丙○○也對我
    沒有做過任何請求。」等語（本院九十一年四月二十五日言詞辯論筆錄參照），
    與卷附系爭二二七地號土地之抵押權登記聲請書、抵押權設定契約書所載之內容
    相符，是本院核以前述證人徐兩福之證詞、及前述抵押權設定契約書上並無僑聯
    公司應給付利息之記載、抵押權存續期間僅為一年、被告丙○○自六十九年至今
    均無對僑聯公司為任何請求等情，認原告主張僑聯公司並未對被告丙○○有任何
    借款之事實，亦應可採信。
四、按「債務人怠於行使其權利時，債權人因保全債權，得以自己之名義，行使其權
    利。」民法第二百四十二條前段定有明文。本件原告為僑福公司之債權人，已如
    前述；且經本院依職權調取本院九十年度執字第一四八五七號民事執行卷宗查核
    ，系爭二一七、二二七地號土地均已進行拍賣程序，並經執行法院委託富邦不動
    產鑑定股份有限公司鑑價，認系爭二筆土地總價為一億五千零三十四萬一千元，
    嗣經二次拍賣均未拍定，拍賣底價已降至一億二千零二十八萬元，是若再進行第
    三次拍賣，則底價將再行降低，斯時若執行法院先將系爭二筆土地拍賣所得之價
    款，先分別於分配表上分配與被告中華賓士公司二千萬元、分配與被告丙○○四
    千萬元，則原告六千萬元之本票債權必無法全部獲得清償。因此，揆諸前述法條
    ，原告為保全其對僑聯公司之債權，確有代位僑聯公司提起本件訴訟，確認被告
    對僑聯公司並無系爭二一七、二二七地號土地抵押權登記所擔保之債權存在之必
    要；又抵押權存續期間屆滿後，如無所擔保之債權存在，則該抵押權登記之存在
    ，客觀上亦足以影響抵押人對其所有之不動產之使用收益，故抵押人亦得請求抵
    押權人塗銷抵押權登記甚明，是原告於本件中代位僑聯公司請求被告塗銷抵押權
    登記部分，亦屬有據。
五、從而，原告依據民法第二百四十二條前段之規定，代位僑聯公司請求確認如主文
    第一、三項所示，並分別命被告中華賓士公司、丙○○塗銷抵押權登記如主文第
    二、四項所示，均有理由，應予准許。
六、結論：本件原告之訴為有理由，依民事訴訟法第三百八十五條第一項前段、第七
    十八條、第八十五條第一項但書，判決如主文。
中　　　華　　　民　　　國　　九十一　　年　　　五　　　月　　 三十 　　日
                                            民事第三庭法      官　林鴻達
右為正本係照原本作成
如對本判決上訴，須於判決送達後廿日內向本院提出上訴狀
中　　　華　　　民　　　國　　九十一　　年　　　五　　　月　　 三十 　　日
　　　　　　　　　　　　　　　　　　　　　　　　　　　法院書記官　林秀娥
